臺灣高等法院民事判決　　　　　　 96年度重上更(一)字第151號
上　訴　人　丙○○
　　　　　　乙○○
共　　　同
訴訟代理人　黃榮謨律師
複　代理人　張瓊文律師
被　上訴人　臺北縣政府
法定代理人　甲○○
訴訟代理人　沈志成律師
　　　　　　張錦春律師
上列當事人間請求給付使用補償金等事件，上訴人對於中華民國
95年8月31日臺灣板橋地方法院95年度訴字第669號第一審判決提
起上訴，經最高法院第一次發回更審，本院於96年9 月26日言詞
辯論終結，判決如下：
    主      文
上訴駁回。
第二審及發回前第三審訴訟費用由上訴人負擔。
    事實及理由
壹、程序部分
    按耕地三七五減租條例第26條，所謂出租人與承租人間因耕
    地租佃發生爭議案件，非經調解、調處，不得起訴，係指當
    事人間本於耕地租佃關係而發生之爭議案件而言。如原告起
    訴主張無租賃關係存在，而本於其他之法律關係為訴訟標的
    ，即無該條之適用（最高法院46年台抗字第24號判例意旨參
    照）。查被上訴人起訴主張兩造間耕地租賃契約因期限屆滿
    而不存在，上訴人無權占有土地而使用收益，被上訴人依據
    民法第767條、第179條規定請求上訴人拆屋還地及返還不當
    得利（原審卷第18至19頁、第43至46頁），並非根據租佃關
    係，揆諸前開判例之旨，本件無耕地三七五減租條例第26條
    之適用，首予敘明。
貳、實體部分
一、被上訴人起訴主張：上訴人乙○○及丙○○之被繼承人楊重
    庸，於民國（下同）72年間承租伊所有坐落臺北縣三重市○
    ○○段頂崁小段447之10 號公有非公用土地（下稱系爭土地
    ），訂有耕地租賃契約（下稱系爭契約）。依系爭契約之約
    定，租約期滿時，承租人願繼續承租者，應於期滿前一個月
    內，向出租機關申請換訂租賃契約，未依限續約者，視為無
    意續約。上訴人乙○○、楊重庸於78年6 月30日租期屆滿前
    ，並未辦理續約，租賃關係已因期限屆滿而不存在。自次日
    起上訴人乙○○、楊重庸繼續占有系爭土地，面積計215 平
    方公尺詳如第一審判決附圖（下稱附圖）所示斜線部分搭蓋
    建物，即屬無權占有，屢經催繳使用補償金，均置之不理。
    上訴人無權占有系爭土地而使用收益，自為無法律上之原因
    受利益，致伊受有相當於租金之損害。又國有出租基地，自
    82年7月1日起，應依土地申報地價年息5%計收租金，伊自得
    請求上訴人按此標準計付使用補償金。爰依民法第767 條、
    第179 條之規定，求為判決：(一)上訴人應將系爭土地如附圖
    所示斜線部分，面積為215 平方公尺之建物拆除，並將土地
    返還於伊。(二)上訴人應給付新台幣（下同）478,375元及法
    定遲延利息，暨自95年1月24日起至返還土地日止按月給付
    7,973元（被上訴人逾此部分之請求，經第一審判決駁回，
    未據聲明不服）。
二、上訴人則以：被上訴人曾就系爭土地與上訴人乙○○及楊重
    庸之父張富（已故）訂立三七五耕地租約，乙○○及楊重庸
    繼續承租，迄至78年間因地目由耕地變為工業用地，被上訴
    人調漲租金，乃未再與被上訴人續約。然被上訴人自始未終
    止系爭租約，伊迄今仍持續使用未曾中斷，兩造間應已成立
    不定期租賃。又系爭土地多為廢棄閒置土地，經濟價值甚低
    ，被上訴人請求不當得利之計算標準，似嫌過高，應參酌兩
    造原訂租約之租金標準。又按耕地三七五減租條例第17條第
    2 項規定依同條第1項第5款規定終止租約時，除法律另有規
    定外，出租人應給予承租人補償，即以終止租約當期之公告
    現值減除土地增值稅後餘額3分之1，伊主張就此得請求之補
    償費與被上訴人請求之不當得利為抵銷等語，資為抗辯。
三、原審判決(一)上訴人應將系爭土地如附圖所示斜線部分，面積
    為215 平方公尺之建物拆除，並將土地返還於被上訴人；(二)
    上訴人應給付被上訴人478,375元，及自95年1月24日起至返
    還土地日止按月給付7,973 元。上訴人提起上訴，上訴聲明
    為：(一)原判決不利於上訴人部分廢棄。(二)廢棄部分，改判駁
    回被上訴人第一審之訴及假執行聲請。被上訴人答辯聲明：
    上訴駁回。
四、查上訴人乙○○及上訴人丙○○之被繼承人楊重庸向被上訴
    人承租系爭土地，於72年9月簽訂系爭契約，約定租賃期間
    自72年7月1日至78年6月30日，有臺北縣公有耕地租賃契約
    在卷可稽（原審卷第49頁）。系爭契約租期至78年6月30日
    屆滿後，未再續定書面契約，被繼承人楊重庸於95年1月24
    日死亡，由上訴人丙○○繼承，系爭土地現仍由上訴人二人
    持續使用迄今未曾中斷，為兩造所不爭執（本院前審卷第70
    、76至77頁）。次查，系爭447-10地號土地地目為田，有土
    地登記第二類登記謄本在卷可稽（本院卷第27頁），原審於
    95年7月6日至現場勘驗，上訴人乙○○表示坐落在447-10地
    號上之建物是伊蓋的，蓋來給伊兒子作廠房使用；臺北縣三
    重地政事務所測量使用位置面積，系爭447-10地號土地上所
    建廠房之使用面積為215 平方公尺，空地為37平方公尺；另
    依據臺北縣三重市公所簡便行文表，系爭447-40地號土地使
    用分區為住宅區○○○道路尚未分割，有勘驗筆錄及土地複
    丈成果圖，及96年9月7日北縣重工都證字第96008184號臺北
    縣三重市公所簡便行文表在卷可稽（原審卷第94至97頁、本
    院卷第29頁），系爭土地現未作耕地使用，為可認定之事實
    。
五、按民法第451 條所定出租人於租期屆滿後須即表示反對之意
    思，始生阻止續租之效力。意在防止出租人於租期屆滿後，
    明知承租人就租賃物繼續使用收益而無反對之表示，過後忽
    又主張租賃關係消滅，使承租人陷於窘境而設，並非含有必
    須於租期屆滿時，始得表示反對之意義存在。故於訂約之際
    ，訂明期滿後絕不續租，或續租應另訂契約者，仍難謂不發
    生阻止續約之效力（最高法院55年度台上字第276 號判例要
    旨參照）。查系爭契約第2條、第3條分別約定：「租賃期間
    ：自民國72年7月1日至民國78年6月30日止共計6年。」、「
    本租約期間屆滿時，承租人願繼續承租者，應於期滿前一個
    月內，向出租機關申請換訂租賃契約，未依限續約者，視為
    無意續租。」，是系爭契約租約期間屆滿時，上訴人願繼續
    承租者，應於期滿前一個月內，向被上訴人申請換訂租賃契
    約，未依限續約者，視為無意續約。上訴人未立證證明其有
    依前開契約約定之期限內申請續租，或兩造有就系爭土地另
    定租賃關係之事實存在。揆諸前開判例意旨，則兩造間租賃
    關係因期限屆滿而消滅，為可認定之事實。
六、上訴人辯稱：
  (一)被證一79年5 月23日之79北府地四字第144735號函為其申請
    續租之證據云云（本院前審卷第46頁反面）。經查，前開函
    件行文正本係致上訴人乙○○、楊重庸及訴外人張丁財，內
    容略以：渠等申請續租三重市○○○段438-3、447-4、7、1
    0 地號等4 筆縣有土地，依三重地政事務所實地調查，渠等
    擅自變更使用，違反租賃契約第9條第2款規定終止租約，請
    自即日起一個月內將土地回復原狀（本院前審卷第35頁）。
    前開函件發文日期係79年5 月23日，詳閱該函之文義，係上
    訴人有變更使用系爭土地之情形，被上訴人不予續租終止租
    約，並命為回復原狀。然系爭契約早已於78年6 月30日屆滿
    ，詳前述，不能逕以該函推論上訴人有依系爭契約第3 條規
    定於租約期滿前一個月內申請續定租約。又上訴人雖稱自承
    租時起迄今仍使用未曾中斷，但仍不能以此認定上訴人有依
    限申請續租。且查，79年間上訴人使用系爭土地，因違反系
    爭契約第9條第2款約定之「承租人擅自變更其用途、地目地
    形時」，亦經被上訴人據此表示終止契約。上訴人曾陳述未
    收受前開第144735號函云云（本院前審卷第46頁反面），竟
    於本院前審95年11月27日準備程序中陳稱該函為其申請續約
    之回復（本院前審卷第46頁反面），顯然上訴人陳述前後不
    一，不可採信。
  (二)按耕地租約期滿時，有左列情形之一者，出租人不得收回自
    耕：1.出租人不能自任耕作者。2.出租人所有收益足以維持
    一家生活者。3.出租人因收回耕地，致承租人失其家庭生活
    依據者。耕地三七五減租條例第19條第1 項定有明文。上訴
    人辯稱系爭土地現仍為耕地，而被上訴人為政府機關無從自
    任耕作云云，然依同條例第20條規定「耕地租約於租期屆滿
    時，除出租人依本條例收回自耕外，如承租人願繼續承租者
    ，應續定租約。」，上訴人未立證證明其依據系爭契約第3
    條約定於租期屆滿前一個月內向被上訴人申請換訂租約，已
    詳前述，故並無被上訴人應與上訴人續定租約之情形，從而
    ，被上訴人自無同條例第19條第1 項收回耕地限制規定之適
    用。又系爭契約第3 條規定「租約屆滿時，承租人願繼續承
    租者，應於期滿前一個月內向出租機關申請換訂租約，未依
    限續約者，視為無意續租。」並無剝奪承租人之續租權，上
    訴人辯稱系爭契約第3 條與耕地三七五減租條例第20條規定
    有違，應屬無效云云，為不可採。
  (三)按耕地租約在租佃期限未屆滿前，非有左列情形之一不得終
    止：1.承租人死亡而無繼承人時。2.承租人放棄耕作權時。
    3.地租積欠達兩年之總額時。4.非因不可抗力繼續一年不為
    耕作時。5.經依法編定或變更為非耕地使用時。依前項第5
    款規定，終止租約時，除法律另有規定外，出租人應給予承
    租人左列補償：1.承租人改良土地所支付之費用。但以未失
    效能部分之價值為限。2.尚未收穫農作物之價額。3.終止租
    約當期之公告土地現值，減除土地增值稅後餘額3分之1。耕
    地三七五減租條例第17條定有明文。查本件系爭契約因租期
    屆滿而消滅，詳前述理由五，被上訴人並非因耕地依法編定
    或變更為非耕地使用時，而提前終止租約，是本件自不適用
    耕地三七五減租條例第17條第2項規定。
七、按所有人對於無權占有或侵奪其所有物者，得請求返還之。
    民法第767 條定有明文。查兩造間系爭契約因期滿而消滅，
    詳前述理由五，上訴人於租約屆滿後仍繼續使用系爭土地，
    自屬無權占有，兩造間並無成立不定期租約。上訴人占有系
    爭土地搭建建物如附圖所示，為兩造所不爭執，是被上訴人
    本於所有權，請求上訴人將坐落臺北縣三重市○○○段447-
    10地號土地如附圖所示斜線部分，面積為215平方公尺之建
    物拆除，並將土地返還予被上訴人，為有理由。
八、按無法律上之原因而受利益，致他人受損害者，應返還其利
    益。民法第179 條前段定有明文。次按依不當得利之法則請
    求返還不當得利，以無法律上之原因而受利益，致他人受有
    損害為其要件，故其得請求返還之範圍，應以對方所受之利
    益為度，非以請求人所受損害若干為準，無權占有他人土地
    ，可能獲得相當於租金之利益，為社會通常之觀念（最高法
    院61年台上字第1695號判例要旨參照）。又土地法第105 條
    、第97條第1 項明訂：城市地方土地之租金以不超過其申報
    地價年息10% 為限。查系爭土地89、93年度之申報地價為每
    平方公尺8,900 元（原審卷第26頁），系爭土地之地目雖為
    田，然該土地係位於臺北縣三重頂崁工業區內，臨接臺北縣
    三重市○○路○段126巷，上訴人於其上興建廠房作工廠使用
    ，有原審勘驗筆錄及現場使用照片在卷可稽（原審卷第94頁
    、第52至56頁），是斟酌系爭土地之位置、工商繁榮程度、
    上訴人利用基地之經濟價值及所得利益等一切情狀，不當得
    利之數額以申報地價年息5%計算為適當。被上訴人之請求以
    支付命令到達上訴人之時間生中斷時效之效力，亦即95年1
    月23日中斷時效，有送達證書2 紙附原法院促字卷宗可稽。
    是被上訴人請求自90年1月24日起算至95年1月23日止，按年
    息5%計算之不當得利478,375 元與法定遲延利息（計算式為
    ：215×8900×5%×5＝478375），及自95年1 月24日起至上
    訴人返還系爭土地之日止按月給付被上訴人7,973 元（計算
    式為：215×8900×5%÷12＝7973 ，元以下四捨五入），為
    有理由。
九、被上訴人得請求之不當得利數額，詳如前述，上訴人辯稱被
    上訴人應舉證不自任耕作之不當得利起算日云云，查上訴人
    已於79年間變更使用系爭土地，有被上訴人79年5 月23日之
    79北府地四字第144735號函在卷可稽（本院前審卷第35頁）
    ，是上訴人辯稱之不當得利起算日於被上訴人之請求範圍無
    影響。
十、按二人互負債務，而其給付種類相同，並均屆清償期者，各
    得以其債務與他方之債務，互為抵銷。民法第334 條定有明
    文。本件不適用耕地三七五減租條例第17條第2 項規定，被
    上訴人毋須給付上訴人補償金，詳前述理由七，是上訴人辯
    稱被上訴人應給付補償費，主張與被上訴人請求之不當得利
    為抵銷云云，係屬無據。
十一、系爭契約因租期屆滿而消滅，上訴人於租期屆滿後仍占有
      使用系爭土地，係屬無權占有並受有不當得利，兩造間不
      成立不定期租賃契約關係，亦無耕地三七五減租條例第19
      條、第17條之適用，被上訴人依據民法第767條、第179條
      規定，請求上訴人拆屋還地並返還不當得利，亦即請求上
      訴人將坐落臺北縣三重市○○○段447-10地號土地如附圖
      所示斜線部分，面積為215 平方公尺之建物拆除，並將土
      地返還予被上訴人，及上訴人應給付被上訴人478,375 元
      本息，及自95年1 月24日起至返還系爭土地之日止，按月
      給付被上訴人7,973元，為有理由。
十二、綜上所述，被上訴人主張上訴人為無權占有並受有不當得
      利，為可採。從而，被上訴人本於所有權及不當得利之法
      律關係，請求上訴人拆屋還地及返還不當得利，為有理由
      ，應予准許。是則原審判命上訴人拆屋還地及給付被上訴
      人478,375元本息，並自95年1月24日起至返還土地之日止
      ，按月給付7,973 元，於法並無不合。上訴意旨指摘原判
      決不當，求予廢棄改判，為無理由，應予駁回。
十三、本件事證已臻明確，兩造其餘攻擊防禦方法及未經援用之
      舉證，核與本件判決結果不生影響，不再一一論述，附此
      敘明。
十四、據上論結，本件上訴為無理由，依民事訴訟法第449條第1
      項、第78條、第85條第1項前段，判決如主文。
中　　華　　民　　國　　96　　年　　10　　月　　11　　日
                      民事第二庭
                        審判長法  官 吳謙仁
                              法  官 蘇瑞華
                              法  官 李瓊蔭
正本係照原本作成。
如不服本判決，應於收受送達後20日內向本院提出上訴書狀，其
未表明上訴理由者，應於提出上訴後20日內向本院補提理由書狀
（均須按他造當事人之人數附繕本）上訴時應提出委任律師或具
有律師資格之人之委任狀；委任有律師資格者，另應附具律師資
格證書及釋明委任人與受任人有民事訴訟法第466條之1第1項但
書或第2項（詳附註）所定關係之釋明文書影本。
中　　華　　民　　國　　96　　年　　10　　月　　11　　日
  　　　　　　　　　　　　　　書記官 王才生
附註：
民事訴訟法第466條之1（第1項、第2項）：
對於第二審判決上訴，上訴人應委任律師為訴訟代理人。但上訴
人或其他法定代理人具有律師資格者，不在此限。
上訴人之配偶、三親等內之血親、二親等內之姻親，或上訴人為
法人、中央或地方機關時，其所屬專任人員具有律師資格並經法
院認為適當者，亦得為第三審訴訟代理人。
